臺灣雲林地方法院民事裁定
110年度消債更字第35號
聲  請  人
即  債務人  林明暐  
代  理  人  陳振榮律師（法扶律師)     
債  權  人  中國信託商業銀行股份有限公司


法定代理人  利明献  


債  權  人  京城商業銀行股份有限公司

法定代理人  戴誠志  

債  權  人  國泰世華商業銀行股份有限公司

法定代理人  郭明鑑  


債  權  人  聯邦商業銀行股份有限公司


法定代理人  林鴻聯  
代  理  人  張義育  
債  權  人  遠東國際商業銀行股份有限公司


法定代理人  周添財  


債  權  人  元大商業銀行股份有限公司


法定代理人  翁健    
代  理  人  黃勝豐  
債  權  人  永豐商業銀行股份有限公司

法定代理人  陳嘉賢  
代  理  人  吳政鴻  
債  權  人  凱基商業銀行股份有限公司


法定代理人  魏寶生  


債  權  人  星展(台灣)商業銀行股份有限公司


法定代理人  趙亮溪  


債  權  人  台新國際商業銀行股份有限公司

法定代理人  尚瑞強  


債  權  人  良京實業股份有限公司

法定代理人  平川秀一郎


債  權  人  滙誠第二資產管理股份有限公司

法定代理人  莊仲沼  


上列當事人間因消費者債務清理事件債務人聲請更生，本院裁定
如下：
    主  文
債務人自中華民國一百一十年十一月二十二日十二時起開始更生
程序，並命司法事務官進行本件更生程序。
    理  由
一、按債務人不能清償債務或有不能清償之虞，且無擔保或無優
    先權之債務總額未逾新臺幣（下同）1,200萬元者，於法院
    裁定開始清算程序或宣告破產前，得向法院聲請更生；債務
    人對於金融機構負債務者，在聲請更生或清算前，應向最大
    債權金融機構請求協商債務清償方案，或向其住、居所地之
    法院或鄉、鎮、市、區調解委員會聲請債務清理之調解，消
    費者債務清理條例（下稱消債條例）第3條、第42條第1項、
    第151條第1項分別定有明文。揆諸消債條例之立法目的，乃
    在於使陷於經濟上困境之消費者，得分別情形利用更生或清
    算程序清理債務，藉以妥適調整債務人與債權人及其他利害
    關係人之權利義務關係，保障債權人之公平受償，並謀求消
    費者經濟生活更生之機會，從而健全社會經濟發展（消債條
    例第1條規定參照）。準此，債務人若有不能清償債務或有
    不能清償之虞，且客觀上並無濫用更生或清算程序之情事，
    自應使其藉由消債條例所定程序以清理債務，債務人於消債
    條例前置協商或調解程序中，自應本於個人實際財產及收支
    狀況，依最大誠信原則，商討解決方案，如終究不能成立協
    商或調解，於聲請更生或清算時，法院自宜審酌上開消債條
    例第3條所謂「不能清償或有不能清償之虞」，綜衡債務人
    全部財產及收支狀況，進而評估債務人是否因負擔債務而不
    能維持最基本之生活條件，以及其陳報各項花費是否確屬必
    要性支出；如曾有協商或調解方案，該條件是否已無法兼顧
    個人生活基本需求等情。而法院開始更生程序之裁定，應載
    明其年、月、日、時，並即時發生效力。法院裁定開始更生
    或清算程序後，得命司法事務官進行更生或清算程序，必要
    時得選任律師、會計師或其他適當之自然人或法人一人為監
    督人或管理人，消債條例第45條第1項、第16條第1項亦有明
    定。
二、聲請意旨略以: 聲請人對金融機構及非金融機構債權人之債
    務總金額合計2,943,657元，於消債條例施行後，依規定向
    本院聲請消費者債務清理法院前置調解程序，經本院以110
    年度司消債調字第22號受理調解後，嗣於民國110年7月20日
    調解不成立終結。而聲請人客觀上就已屆清償期之債務有不
    能清償或不能清償之虞，復聲請人未經法院裁定開始清算程
    序或宣告破產，爰聲請更生等語。
三、經查:
㈠、聲請人於聲請更生前5年內任職「環美凱特奈米新材料科技股
    份有限公司」，有財產及收入狀況說明書、108年度綜合所
    得稅各類所得資料清單、薪資證明等在卷可參（本院卷第17
    、37頁，本院110年度司消債調字第22號卷【下稱調字卷】
    第39頁），且依其近5年之勞工保險情形，自98年9月28日起
    即以「雲林縣餐飲業職業工會」為投保單位，亦有勞工保險
    被保險人投保資料表附卷可參（本院卷第27-28頁），堪認
    聲請人係5年內未從事營業活動之自然人，屬消債條例第2條
    所規定之消費者，而為消債條例適用之對象。再者，聲請人
    於110年3月15日以書面向本院聲請調解，經本院以110年度
    司消債調字第22號受理調解後，於110年7月20日調解不成立
    乙情，亦有聲請人提出之本院民事事件調解不成立證明書可
    證（本院卷第15頁），並經本院依職權調閱上開調解卷宗，
    核閱無誤。聲請人於上開調解不成立後為本件更生之聲請，
    本院自應綜合聲請人之債務、收入、生活必要支出及財產狀
    況等情，評估、判斷聲請人依其客觀清償能力，是否對已屆
    清償期之債務，有不能清償或不能清償之虞之情形。
㈡、聲請人迄至110年10月1日止對債權人國泰世華商業銀行股份
    有限公司負有債務金額706,361元、對債權人凱基商業銀行
    股份有限公司負有債務金額358,828元，迄至110年10月6日
    止對債權人中國信託商業銀行股份有限公司負有債務金額36
    2,953元、對債權人遠東國際商業銀行股份有限公司負有債
    務金額629,025元，迄至110年10月8日止對債權人京城商業
    銀行股份有限公司負有債務金額369,501元、對債權人滙誠
    第二資產管理股份有限公司負有債務金額379,698元，迄至1
    10年11月9日止對債權人聯邦商業銀行股份有限公司負有債
    務金額504,613元、對債權人元大商業銀行股份有限公司負
    有債務金額390,103元、對債權人良京實業股份有限公司負
    有債務金額364,902元，以及對債權人台新國際商業銀行股
    份有限公司負有債務金額1,723,854元、債權人永豐商業銀
    行股份有限公司負有債務金額300,879元、債權人星展(台灣
    )商業銀行股份有限公司負有債務金額778元，合計約為6,09
    1,495元等情，有聲請人之債權人清冊、財團法人金融聯合
    徵信中心當事人綜合信用報告（債務清理條例前置協商專用
    債權人清冊）及各債權人之陳報狀、債權憑證暨繼續執行紀
    錄表、債權證明文件、債權讓與證明書暨登報、債權計算書
    、明細表等件在卷可按（本院卷第19-25、29-34、79-167、
    195-205、249-265頁，調字卷第109-117、125-137、177-17
    9頁）。
㈢、又聲請人目前每月收入約25,000元，有其財產及收入狀況說
    明書、最近6期薪資明細及「環美凱特奈米新材料科技股份
    有限公司」出具薪資證明等件可證（本院卷第17、181頁，
    調字卷第39頁）。而除上開所得外，聲請人亦查無其他固定
    收入，是本件聲請人每月收入應以25,000元列計，爰以此作
    為認定聲請人客觀清償能力之基準。
㈣、至於聲請人陳報其每月生活必要費用為房屋水電5,000元（
　　房租每月7,500元、水電每月約2,500元，由聲請人負擔一半
    ）、三餐伙食6,000元、電話費1,000元、勞健保費924元
　　、交通油資費600元、生活日用品2,000元、意外險保費370
    元，以及扶養費8,000元（父親林勝春、母親江盈蓁每人4,0
　　00元）合計約23,894元，並提出租賃契約書、電信費繳款證
    明、電子發票證明聯、新光產險傷害暨健康保險繳費單、戶
    籍謄本等件為證（本院卷第169、175-179、183-193、211-2
    15頁），其中①房屋水電5,000元部分，依租賃契約書記載每
    月租金係7,000元，並非7,500元，且僅聲請人及其母親江盈
    蓁兩人居住（詳後述），每月水電費2,500元稍嫌過高，應
    剔除至1,000元，是此部分費用應以4,000元為當（計算式：
    7,000+1,000=8,000，由聲請人負擔一半）。②電話費1,000
    元過高，聲請人亦未陳報係其工作所必須，應剔除至500元
    。③生活日用品2,000元過高，且依聲請人所提出之電子發票
    證明聯消費明細聯，多數為蔬果汁、米漿、茶類等飲料及泡
    麵、零食等，並非生活必需品，應剔除至1,000元。④意外險
    保費370元部分，依消債條例施行細則第21條第5項規定，所
    謂必要支出數額係指膳食、衣服、教育、交通、醫療、稅賦
    開支、全民健保、勞保、農保、漁保、公保、學生平安保險
    或其他為維持生活所必須之費用，並未將其他保險費包括在
    內，且聲請人已有投保勞保，有全民健康保險之基本保障，
    是該商業保險並非必要，該保險費應非屬維持日常生活所必
    要之支出，應予剔除。⑤扶養費8,000元部分，聲請人陳報目
    前與母親江盈蓁同住，而江盈蓁為43年出生，目前已滿67歲
    ，名下僅有存款10,001元（其中10,000元係政府核撥之紓困
    補助金）及西元2005年出廠之裕隆廠牌汽車、西元2018年出
    廠之山葉廠牌機車各1輛，且於109年僅有萬華企業股份有限
    公司給付之營利所得382元等情，此有聲請人陳報狀及江盈
    蓁之戶籍謄本、土地銀行存摺、全國財產稅總歸戶財產查詢
    清單、109年度綜合所得稅各類所得資料清單等件在卷可參
    （本院卷第169、211、217、223-225頁），是認此部分扶養
    費之支出尚屬必要且合理；至於扶養林勝春部分
　　，因聲請人僅提出林勝春之戶籍謄本，並未提出林勝春之財
    產及扶養義務人資料，且於本院110年11月9日調查時陳稱林
    勝春住在鄉下很少聯絡、沒有辦法補正，請求刪除林勝春撫
    養費之部分等語（本院卷第247-248頁）。是以聲請人平均
    每月生活必要費用為17,024元（計算式:4,000+6,000+500+9
　　24+600+1,000+4,000=17,024），應足認定。
㈤、因此，聲請人每月收入所得為25,000元，扣除其個人平均每
    月生活必要支出17,024元後，其每月可供清償債務之餘額為
    7,976元（計算式：25,000-17,024=7,976）。且聲請人目前
    除每月所得收入外，其名下財產僅有存款餘額196元，並無
    其他財產等情，業據聲請人陳明在卷，並有其財產及收入狀
    況說明書、全國財產稅總歸戶財產查詢清單、中華郵政虎尾
    郵局存摺內頁等件在卷可參（本院卷第17、35、207-209、2
　　19頁），至於聲請人所投保之新光產險傷害暨健康保險，則
    無保單解約金。是以聲請人所積欠債務之金額約為6,091,49
　　5元計算，縱使不再加計利息、違約金等債務，依聲請人每
    月清償7,776元，尚需63年餘始能清償完畢【計算式:（6,09
　　1,495-196）÷7,976÷12≒63.6】，倘若再加計利息、違約金
    等負擔，清償期限勢必更長。本院審酌聲請人之債務、財產
　　、勞力、收入及必要生活費用支出等情狀，認聲請人主張其
    有不能清償債務之情，足以採信。因此，本院認有必要利用
    更生程序，調整其與債權人間之權利義務關係，而重建其經
    濟生活之機會。
四、綜上所述，本件聲請人為5年內未從事營業活動之自然人，
    依其全部收支及財產狀況，客觀上有不能清償債務之情形。
    復聲請人所積欠之無擔保或無優先權之債務總額未逾1,200
    萬元，且未經法院裁定開始清算程序或宣告破產，業如上述
    。此外，本件又查無聲請人有消債條例第6條第3項、第8條
    或第46條各款所定駁回更生聲請之事由存在，則債務人聲請
    更生，洵屬有據，應予准許。又本件聲請人業經裁定開始更
    生程序，爰並裁定命司法事務官進行本件更生程序，爰裁定
    如主文。
中　　華　　民　　國　　110 　年　　11　　月　　22  　日
              民事第一庭    法　　　官　黃一馨
上為正本係照原本作成
本件不得抗告
中　　華　　民　　國　　110 　年　　11　　月　　22　　日
                            書　記　官　鄭夙惠